【裁判字號】    94,家再,2
【裁判日期】    950517
【裁判案由】    再審之訴
【裁判全文】
臺灣板橋地方法院民事判決               94年度家再字第2號
再審原告    乙○○
訴訟代理人  李旻燕律師
            李永然律師
複代理人    施盈志律師
再審被告    甲○○○
訴訟代理人  吳永茂律師
            龍毓梅律師
上列當事人間請求再審事件，於民國95年5 月3 日言詞辯論終結
，本院判決如下：
    主      文
原確定判決（本院94年度親字第45號確認收養關係存在之確定判
決）廢棄，再審被告之訴駁回。
再審及前審訴訟費用均由再審被告負擔。
    事實及理由
一、再審原告起訴主張：
(一)再審原告依法於三十日不變期間提起本件再審之訴：
(１)兩造間確認收養關係存在事件，業經台灣板橋地方法院以94
    年度親字第45號民事確定判決確認再審被告與訴外人張德財
    （男、民國8 年9 月12日出生，於民國92年5 月22日死亡）
    、張阿珠（女、民國9 年10月1 日出生，於民國93年4 月7
    日死亡）間之收養關係存在（以下簡稱：原確定判決）。惟
    該案於原審法院開庭審理時，再審原告因未曾收受任何開庭
    通知而未能到庭陳述意見，致原審法院僅依再審被告未符真
    實之說詞而為不利於再審原告之判決，且再審原告仍未收受
    原審法院之原確定判決，致上開判決因而確定。為此，再審
    原告依《民事訴訟法》第500 條第2 項後段規定，於知悉再
    審理由後30日不變期間具狀提起再審之訴。
(２)再審原告於94年11月8 日提出本件再審，並未逾再審期間，
    理由如下：
    再審原告遲於民國（下同）94年10月26日由訴外人張昌齡及
    張煥基（分別係再審原告之堂弟及堂兄）陪同至台北縣中和
    市戶政事務所辦理請領戶籍謄本等事宜時，經該所承辦人員
    告知有前開確認之訴之原確定判決後始知上情。當日，再審
    原告立即向台北縣中和市戶政事務所申請核發再審被告之手
    抄版戶籍謄本及終止收養契約書。嗣再審原告委任丙○○先
    生於94年10月27日向法院提出閱卷聲請狀，此有本案卷宗內
    的再證十八號聲請狀可證，經該股書記官通知於94年10月31
    日閱卷後，始知悉原確定判決有民事訴訟法第496 條第1項
    第1 款、第6 款及第13款之再審事由，故本件再審期間之起
    算點，當係94年10月31日。是本件再審原告於94年11月8 日
    提出本件再審之訴，並未逾30 日 之再審期間。
(二)原確定判決有《民事訴訟法》第496 條第1 項第13款「當事
    人發現未經斟酌之證物或得使用該證物者」之情事：
(１)再審被告向原審法院提起確認收養關係存在之訴，係陳稱其
    於40年5 月21日由張德財及張阿珠共同收養為養女，並經原
    審法院函請台北縣中和市戶政事務所關於再審被告甲○○○
    與張德財、張阿珠夫妻，此三人有無於「民國39年至民國45
    年間」至該所申辦收養登記程序（見原確定判決卷宗第27頁
    ，或本案卷宗再證三號證物），後經台北縣中和市戶政事務
    所提供再審被告戶籍資料及收養登記申請書予法院憑辦（見
    原確定判決卷宗第29頁至第31頁，或本案卷宗再證四號證物
    ），惟事實上：
１．再審被告早於54年6 月1 日，依修正前《民法》第1080條第
     1項、第2 項規定與張德財、張阿珠合意終止收養，並完成
    終止收養之戶籍登記在案，此有台北縣中和市戶政事務所於
    94年10月26日核發之手抄版戶籍謄本及終止收養契約書各乙
    份可稽（見卷宗內的再證五號證物）。
２．因原審法院僅向台北縣中和市戶政事務所函查再審被告與張
    德財、張阿珠夫妻間有無於「民國39年至民國45年間」至該
    所申辦收養登記程序，而並未函查關於再審被告與張德財、
    張阿珠夫妻間是否業已合法終止收養關係乙事，致原審法院
    僅憑台北縣中和市戶政事務所提供「民國39年至民國45年間
    」再審被告之戶籍資料及收養登記申請書，逕認再審被告與
    張德財、張阿珠夫妻間之收養關係存在，此情形與事實不符
    ，原確定判決應屬違誤。
３．再審被告甲○○○（按「古」係其從夫古熾揚之姓）原姓「
    鄭」，其於40年5 月21日經張德財及張阿珠收養後，即改姓
    「張」（見卷宗內的再證五號手抄版戶籍謄本）。惟依《民
    法》第1083條之規定，養子女自收養關係終止時起回復其本
    姓，因此再審被告於54年6 月1 日與張德財及張阿珠合法終
    止收養關係並完成終止收養之戶籍登記後，即回復其本姓「
    鄭」。
    再審被告於54年6 月1 日與張德財、張阿珠終止收養關係後
    ，同年7 月5 日申請結婚登記時（結婚日期為54年6 月11日
    ），其結婚登記申請書再審被告之父母欄即明載為「父『鄭
    豬』母『鄭笑』」（見卷宗內的再證十五號證物），因此再
    審被告對於終止收養關係後回復本生父母乙節，要難諉為不
    知。
    倘再審被告與張德財及張阿珠間仍有收養關係存在，再審被
    告豈會以古「鄭」月珠之名義提起原審訴訟？
    此外，當再審被告持原確定判決向台北縣中和市戶政事務所
    申請更正姓名為「古張月珠」及補填養父母姓名時，因台北
    縣中和市戶政事務所發現再審被告與張德財、張阿珠夫妻間
    早於54年6 月1 日合法終止收養關係並完成終止收養之戶籍
    登記，深覺事有蹊蹺，故旋即函轉台北縣政府請釋是否准登
    記（見卷宗內的再證六號證物），後來台北縣政府復將上情
    函知原審法院（見卷宗內的再證七號證物），而原審法院遂
    回函台北縣政府稱：倘當事人發現未經斟酌之證物，或有其
    他法定事由，得依法提起再審之訴，俾獲救濟（見卷宗內的
    再證八號證物）。
(２)按民事訴訟法第355 條第1 項規定「文書，依其程式及意旨
    得認作公文書者，推定為真正。」。是公文書之效力，非有
    確定證據，不得任意推翻之。
    本件依原「臺灣省臺北縣中和鄉戶籍登記簿」（見卷宗內的
    再證五號證物）明確記載：「原同鄉廟美村12鄰5 戶戶長鄭
    豬之五女於民肆拾、伍、貳壹為張德財收養為女養父張德財
    養母張阿珠，民伍肆、陸、壹經張德財張阿珠同意終止收養
    回復原姓住址變更本鄉廟美村11鄰」；此外，上開戶籍登記
    簿同時將再審被告之父母欄登記為「父『鄭豬』母『鄭笑』
    」。準此，戶籍登記簿既為公務員於職務上製作之文書，依
    前揭規定，自應推定為真正，故依戶籍登記簿所載，再審被
    告與張德財、張阿珠間之收養關係確實於54年6 月1 日業已
    終止，職是上開戶籍登記簿顯屬民事訴訟法第496 條第13款
    規定之「未經斟酌之證物或得使用該證物者」，且上開事證
    如經法院斟酌自應認定系爭收養關係業經終止而不存在，故
    本件確有民事訴訟法第496 條第1 項第13款規定之再審事由
    。
    關於再審被告答辯狀指稱上開戶籍登記簿為不實之登載部分
    ，依民事訴訟法第355 條第1 項規定及舉證責任分配原則，
    應由再審被告就此提出反證，始得推翻該公文書之真正，因
    此，再審被告應就上開戶籍登記簿內容有不實乙節，負舉證
    責任。
(３)按民法第3 條規定「依法律之規定，有使用文字之必要者，
    得不由本人自寫，但必須親自簽名。如有用印章代簽名者，
    其蓋章與簽名生同等之效力」，即謂若由他人代寫其姓名下
    加蓋印章以代簽名，其效力亦與自己簽名生同一效力。系爭
    終止收養書簽立時期為民國54年6 月1 日，以當時年代而言
    ，於填寫重要文件，請人代為書寫再由自己蓋章之情況，比
    比皆是。因此系爭終止收養書，縱係由他人代為書寫內容及
    姓名後，再由各簽約當事人於姓名下加蓋印章以代簽名，其
    效力亦與自己簽名生同一效力，實難以此逕自推論系爭終止
    收養書為偽造。再者如依再審被告之邏輯推論，收養時40
    年6 月22日之收養登記申請書（見本案卷宗內的再證二十二
    號證物）亦有相同情形，是否即應認該收養登記申請書係遭
    他人偽造，而逕認戶籍登記簿之收養登記為無效？
(４)因再審原告未曾收受開庭通知，是再審原告並無法於原審言
    詞辯論終結提出已存在之證物（即台北縣中和市戶政事務所
    核發之手抄版戶籍謄本及終止收養契約書，參卷宗內的再證
    五號證物），且倘經原審法院斟該等證物後，即明再審被告
    之主張顯屬無理而再審原告將可受較有利益之裁判，是揆諸
    前開說明，原確定判決有《民事訴訟法》第496 條第1 項第
    13款「當事人發現未經斟酌之證物或得使用該證物者。但以
    如經斟酌可受較有利之裁判者為限」之情事。
(三)原確定判決有《民事訴訟法》第496 條第1 項第1 款「適用
    法規顯有錯誤」及同法第496 條第1 項第6 款「當事人知他
    造之住居所，指所在不明而與涉訟者」之情事：
(１)原審法院係以再審原告有經合法通知，未於言詞辯論期日到
    場，亦未提出任何書狀否認或爭執原告之主張，查無《民事
    訴訟法》第386 條各款所列情形，爰依再審被告之聲請，由
    其一造辯論而為判決，惟實際上：
１．依《民事訴訟法》第136 條第1 項前段、第137 條第1 項及
    第138 條規定，訴訟文書（如：開庭通知或判決）之送達應
    以送達至「應受送達人之住、居所」為基本原則；如該送達
    有不獲會晤應受送達人者之情事，得將訴訟文書付與有辨別
    事理能力之「同居人」以為送達；惟依前開方式皆無法將訴
    訟文書送達應受送達人時，方有寄存送達地之自治或警察機
    關之「寄存送達」之適用。
    又最高法院64年台抗字第481 號判例「民事訴訟法第一百三
    十八條所規定之寄存送達，限於不能依同法第一百三十六條
    及第一百三十七條規定行送達者，始得為之，設其送達之處
    所，雖原為應受送達人之住居所、事務所或營業所而實際上
    已變更者，該原住居所、事務所或營業所，即非應為送達之
    處所，自不得於該原處所為寄存送達。又依第一百三十八條
    之規定為寄存送達，除須將應送達之文書寄存送達地之自治
    或警察機關外，並須製作送達通知書，記明寄存文書之處所
    ，黏貼於應受送達人住居所、事務所或營業所門首，俾應受
    送達人知悉寄存之事實，前往領取，二者缺一均不能謂為合
    法之送達。」。
２．再審原告雖戶籍設於「台北縣中和市○○路○ 段531 號」，
    惟再審原告實際係居住在「台北縣中和市○○路394 巷6 號
     3 樓」，此有台北縣中和市積穗里里長出具之證明書可稽
    （見卷宗內的再證九號證物）；再審被告亦明知再審原告實
    際居住在「台北縣中和市○○路394 巷6 號3 樓」，蓋：
、「台北縣中和市○○路○ 段531 號」（再審原告之戶籍地）
    與同路段533 號（再審被告之住處）、535 號是連棟打通之
    房子，此經再審被告訴訟代理人吳永茂律師於原審法院94年
    4 月28日庭訊時自承（參見原確定判決卷宗第18頁，或本件
    卷宗內的再證十號證物），且張德財與張阿珠係與再審被告
    同住而未與再審原告同住，此亦經證人黃永誠（再審被告之
    女婿）於同日庭訊時自承（參見原確定判決卷宗第19頁，或
    本件卷宗再證十號證物）。
、又再審被告居住處所「台北縣中和市○○路○ 段531 、533
    、535 號」與再審原告居住處所「台北縣中和市○○路394
    巷6 號3 樓」，實際上只相隔約100 公尺；又再審被告所有
    之門牌號碼「台北縣中和市○○路○段523 巷10弄2 號」之
    房屋（見本案卷宗內的再證二十號建物登記簿謄本），距再
    審原告居所僅約30公尺；又再審被告之女古念華所有門牌號
    碼「台北縣中和市○○路394 巷14號2 樓」之房屋（見本案
    卷宗內的再證二十一號建物登記簿謄本），更與再審原告居
    所「台北縣中和市○○路394 巷6 號3 樓」僅隔三間房屋，
    僅僅約15公尺，（見本案卷宗內的再證十六號及再證十九號
    之地圖說明）。
、又平日兩造均有電話聯繫，亦時有再審原告之信件寄至再審
    被告處所，而由再審被告輾轉交予再審原告之情形。
、張德財、張阿珠與再審被告早於54年6 月1 日已合意終止收
    養關係並完成終止收養之戶籍登記業如前述，然兩造仍存姐
    弟之情；而再審被告亦明知再審原告因病多次住院（93年10
    月26至94年4 月12日仁濟療養院新莊分院、94年5 月1 日至
    94年5 月20日台北榮民總醫院、94年5 月24日至94年6 月14
    日仁濟療養院新莊分院、94年9 月6 日至94年10月13日仁濟
    療養院新莊分院，見本案卷宗內的再證十三號證物），再審
    被告亦曾前往探視多次（見本案卷宗內的再證十七號之仁濟
    醫院訪客名單影本）。
、證人張昌齡到庭證稱「被告知道原告的住址，原告的住址與
    戶籍地址只差一百公尺，從張德財夫婦辦喪事作七時，再審
    原告有時會遲到，再審被告都會打電話催原告，再審被告有
    一戶房子，離原告的住址不到五十公尺，就在斜對面」，亦
    可證實上揭事實。
、再審被告於起訴時，除先將再審原告之住所誤載為「台北縣
    中和市○○路○段535 號」（此見再審被告遞交原審法院之
    民事起訴狀，本案卷宗內的再證十一號證物），嗣後始經再
    審被告之訴訟代理人龍毓梅律師於法院94年5 月26日庭訊時
    當庭更正為「台北縣中和市○○路○段531 號」（參見原確
    定判決卷宗第47頁，本案卷宗內的再證十二號證物）。
(２)原審法院既未將訴訟文書合法送達予再審原告，是原審法院
    所為之送達實難謂合法；且在訴訟中，再審被告明知再審原
    告並無實際居住於戶籍地，其非但以不實之陳述，指稱再審
    原告之住所係與再審被告本身之戶籍地即「台北縣中和市○
    ○路○段535 號」相同，且於訴訟中諉稱不知而不將其所明
    知再審原告之實際住所陳報予原審法院，致使再審原告既係
    未受合法通知致未能到場應訴或提出答辯，原審法院遽依職
    權由再審被告一造辯論而為判決，顯與《民事訴訟法》第
    386 條第一項第2 款相違，並有《民事訴訟法》第496 條第
    1 項第1 款「適用法規顯有錯誤者」及同法第496 條第1 項
    第6 款「當事人知他造之住居所，指所在不明而與涉訟者」
    之情事。
(四)再審被告指摘再審原告毫無自理能力，本件再審訴訟非出於
    再審原告自由意願所提起云云，實屬無稽：
    再審原告之身體情況已在恢復中，對於日常生活並無影響，
    平日乃從事停車場管理之登記、收費、續約等工作，此有再
    審原告的日常工作片段之錄影光碟可證（見再證二十三號之
    錄影光碟），且再審原告提起本件再審訴訟確係出於自由意
    願，此有拍攝再審原告陳述提出訴訟意願之錄影光碟可證（
    同再證二十三號錄影光碟），且亦經台灣台北地方法院所屬
    民間公證人陳李聰於95年3 月17日當面作成認證，此有經公
    證人認證之聲明書可資證明（見再證二十四號之公證聲明書
    ）。
(五)因原確定審判決有《民事訴訟法》第496 條第1 項第1 款暨
    同法第496 條第1 項第6 款之違誤，更有同法第496 條第1
    項第13款之情事，職故，再審原告依《民事訴訟法》第500
    條第2 項後段、第499 條第1 項、第496 條第1 項第1款 、
    第6 款及第13款規定，於知悉再審理由後30日不變期間內檢
    附物證，提起本件再審之訴，請求廢棄原確定判決，並駁回
    再審被告之訴等語。並聲明：如主文所示。
二、再審被告抗辯：
(一)本件再審之訴已逾法定再審不變期間而提起：
    原審94年度親字第45號判決已於94年9 月7 日確定，然再審
    原告竟遲至94年11月9日始提起本件再審訴訟，顯然已逾再
    審之訴三十日之不變期間。故再審原告所提出之再審之訴
    並不合法。
    雖再審原告主張伊於93年10月26日至台北縣中和市戶政事務
    所時才經該所承辦人員告知有前確認判決存在，且主張依民
    事訴訟法第500 條第2 項後段主張「再審之理由知悉在後者
    ，自知悉時起算」云云。然「提起再審之訴之原告，如主張
    其再審理由知悉在後者，應就所主張之事實負舉證之責任，
    徵以同法第五百零一條第一項第四款之規定尤無疑義。」
     （最高法院三十年抗字第四四三號判例參照）。故再審
    原告應先分別舉證證明。
(二)關於再審原告所主張再審理由之答辯：
(１)原確定判決並無民事訴訟法第496 條第1 項第1 款及第6款
    之再審理由存在：
１、再審原告主張再審被告明知再審原告之住居所，卻指為所在
    不明云云。再審被告就此再審理由否認之，再審原告應就該
    事實負舉證責任。
    再審被告與再審原告平日並無往來，當然無法知悉再審原告
    實際住所地址；何況若認定再審原告所主張伊於88年7月前
    即已搬遷至「台北縣中和市○○路394巷6號3樓」屬實，何
    以再審原告卻從未將其戶籍地址更改為上址，致再審被告不
    知悉再審原告實際住居地。
２、按最高法院93年台抗字第201 號判決意旨：「…然此所稱『
    應受送達人之住居所、事務所或營業所實際上已變更』，應
    以同法一百二十九條、第一百三十條或應受送達人已向法院
    陳明變更送達處所等其他足認寄存送達對應受送達人顯不公
    允之具體情形為限，俾得以兼顧應受送達人及他造當事人之
    程序權保障。倘法院已向應受送達人之戶籍所在地為送達，
    經送達人依同法第一百三十六條、第一百三十七條規定送達
    未果，再依第一百三十八條將文書寄存送達地自治或警察機
    關，完成寄存送達程序後，猶得由應受送達人任指其實際居
    住於戶籍地以外之處所，據以否認該寄存送達之效力，將致
    法律規定之寄存送達方式名存實亡，而不利於程序之進行及
    他造當事人權益之維護，應非立法之原意。」。
    原確定判決訴訟程序中，法院係依再審原告在戶政事務所戶
    籍謄本上登載之戶籍地址為送達，送達不到，另以寄存送達
    之方式為送達。「台北縣中和市○○路○段531 號」非但是
    再審原告之戶籍所在地且該房屋之所有權人亦為再審原告，
    足證再審被告提起原審訴訟，於起訴狀記載再審原告之住址
    為上址並無錯誤，則原審法院因向再審原告之戶籍地址送達
    未果而以寄存送達方式送達，並無不合，當然發生合法送達
    之效力。從而原審依再審被告一造辯論之聲請而為判決，並
    未違反民事訴訟法第386 條第1 款之規定。
(２)原確定判決並無民事訴訟法第496 條第1 項第13款之再審理
    由存在：
１、系爭終止收養書並非張德財、張阿珠、再審被告、鄭豬及陳
    笑等當事人所書寫，係遭人偽造，另再審被告與張德財及張
    阿珠間從無終止收養之意思表示及合意，應不因一紙偽造之
    終止收養書而生終止收養之效力。觀之該終止收養書上之手
    寫筆跡，以肉眼即可辨識全係出於同一人所為，包括終止收
    養書之內文文字（簽名部分以外之文字）、「張德財」、「
    張阿珠」、「張月珠」、「鄭豬 」、「鄭笑（竟將陳笑誤
    載為鄭笑）」、「張德福」、「張德義」等人之簽名筆跡，
    均為同一人所書寫，該一人之筆跡均非「張德財」、「張阿
    珠」、「再審被告」、「鄭豬」、「鄭笑」等人之筆跡，且
    再審被告當時並未見過此終止收養書，亦從未在此終止收養
    書上簽名、蓋章，更未參與過任何終止收養之行為及為任何
    意思表示。該終止收養書上之簽名筆跡並非各該當事人及證
    人所親筆書寫，否則焉有各個簽名筆跡均相同之理。是該終
    止收養書即使於原審經審酌仍無法使再審原告受較有利之裁
    判。
(２)按「養父母與養子女之關係，得由雙方同意終止之。」，民
    法第1080條第1 項定有明文（該條規定於74年5 月24日民法
    修正前亦同。）。終止收養為法律行為之一種，必須養父母
    與養子女均有終止收養之共同意思表示，且須親自參與及同
    意，否則不生任何法律效力。本件張德財及張阿珠是否有為
    終止收養之法律行為，並無任何證據存在，且再審被告於民
    國54年6 月1 日當時已滿19歲，依法為限制行為能力人，終
    止收養當然須經再審被告同意並親自書立終止收養書。然再
    審被告非但從未知悉有終止收養一事，更從未為任何終止收
    養之法律行為，是即使因他人偽造終止收養書而使中和戶政
    事務所誤以為再審被告與張德財及張阿珠間之收養關係已終
    止而為不實之登載，此仍不生終止收養之效力。
(３)有積極事證證明再審被告與張德財及張阿珠間並未終止收養
    ，且彼此間之養父母子女關係繼續存在：
１、再審被告於40年5 月21日經張德財、張阿珠收養後即與渠等
    共同生活，再審被告與配偶及子女、孫子女亦與張德財、張
    阿珠同居生活，且戶籍均設在「台北縣中和市○○路○段
    535 號」。此外，再審被告與配偶結婚、再審被告之子女結
    婚時，張德財及張阿珠均係以父、母及外祖父母身分出席並
    主持婚宴，甚至張德財及張阿珠晚年生活均係由再審被告及
    其配偶、子女共同照料，此均有再審被告於原審所提出之照
    片及證人之證言可資證明。另，再審被告之本生父母則自再
    審被告出養後即未再與再審被告往來。再者，從張德財死亡
    時之訃文記載「護喪妻張阿珠率孝男乙○○孝媳黃秀蓮『孝
    女月珠』、孝女婿古熾揚…孝外孫古念崇、古念文、孝外孫
    媳江曉婷、孝外孫女古念慈、古念華、孝外孫婿簡浩二、黃
    永誠、孝外曾孫古敏儀、古述德、孝外曾孫女戴寧、黃均軒
    …」以及張阿珠死亡時之訃文記載「．．．．『孝女月珠』
    、孝女婿古熾揚：：：孝外孫古念崇、古念文、孝外孫媳江
    曉婷、孝外孫女古念慈、古念華、孝外孫婿簡浩二、黃永誠
    、孝外曾孫古敏儀、古述德、孝外曾孫女戴寧、黃均軒……
    」之事證及張德財所屬張氏家族於民國87年12月9日所製作
    之「族譜」記載「十七世公名德財  過繼鐵華為子  『收養
    月珠為女  適古』之事證觀之，即可證明再審被告確實為張
    德財及張阿珠之養子女，否則衡諸常情，台灣習俗對於訃聞
    、族譜之印行及喪禮甚為謹慎，若非真有親屬關係之人，豈
    有可能任意將之列為親屬明載於訃聞及族譜之上，當然更遑
    論任由其披喪服守孝之理。
    又就有關再審被告姓「鄭」以及再審被告之戶籍謄本上父母
    欄係記載「父：鄭豬、母：鄭笑」一事，原審業已向中和戶
    政事務所調閱再審被告之戶籍登記簿，均為存在於原判決之
    卷證資料內，原審非但已予審酌且另調查其他事證後仍作出
    認定再審被告與張德財及張阿珠收養關係成立之判決。
２、若如再審原告所主張伊於88年7 月前即已搬離「台北縣中和
    市○○路○段531 號」之戶籍地而居住在「台北縣中和市○
    ○路394 巷6 號3 樓」，且搬離後鮮少返回戶籍地，當時張
    德財及張阿珠仍活著，但是年事已高，正值迫切需要子女照
    料之際，再審原告竟舉家搬離且未盡孝養之責，完全棄張德
    財及張阿珠於不顧。反觀再審被告於40年5 月21日經張德財
    、張阿珠收養後即與渠等共同生活，甚至連再審被告與配偶
    古熾揚結婚，再審被告與配偶及子女、孫子女舉家均與張德
    財、張阿珠同居共同生活，且張德財及張阿珠晚年生活均係
    由再審被告及其配偶子女、孫子女共同孝養照料，若非再審
    被告為張德財及張阿珠之養子女，豈有與渠等共同生活逾50
    年之理。故而本案另有事證可直接明確證明張德財及張阿珠
    並未與再審被告終止收養關係，再審被告直至渠等死亡時仍
    與渠等有養父母養子女之法律關係至為明確。
(３)再審被告於民國35年2 月15日出生，於40年5 月21日經張德
    財、張阿珠收養時年僅5 歲多，不知世事，當然無法查知其
    姓氏曾由鄭改為張，再由張改為鄭，而鄉間務農之純樸家人
    皆稱其名「阿鳳」；再審被告從不知再審原告所主張戶政登
    記上之改姓事實，民國四、五十年代當時之社會型態所使然
    。另查，姓氏僅為戶籍行政管理措施，不涉及收養實質法律
    關係之成立，何況收養後從養父母之姓氏僅為收養成立之法
    律效果，並非收養關係成立之要件，是當然不能倒果為因，
    反而以此否定收養之效力，否則任一戶政機關因偽造文書、
    被詐欺或錯誤等原因而誤載戶籍資料，若皆能變動實質法律
    關係，豈能維持法紀等語抗辯。並聲明：駁回再審之訴。
三、【原確定判決之認定】：
    經查，再審被告於原審主張伊於40年5 月21日由張德財、張
    阿珠夫妻共同收養為養女，與張德財、張阿珠夫婦共同生活
    數十年，再審被告本身及子女結婚均由張德財、張阿珠夫婦
    主持參與，張德財、張阿珠夫妻過世的訃文均記載再審被告
    為女兒，為此訴請確認再審被告與張德財、張阿珠夫婦間之
    收養關係存在等語，並提出結婚及生活照片及訃文及證人為
    證，復經原審向中和戶政事務所調閱再審被告與張德財、張
    阿珠夫妻的收養登記申請書後，原審以再審原告經合法通知
    而無正當理由未到庭（開庭通知係寄存送達至再審原告的戶
    籍地派出所），遂以一造辯論終結，於94 年7月25日判決認
    定再審被告與張德財、張阿珠夫婦間之收養關係存在，該判
    決書亦以寄存送達方式寄至再審原告的戶籍地派出所，而該
    判決已於94年9 月7 日確定；此經本院調閱原審94親字第45
    號案卷宗核屬無誤。
四、【原確定判決有《民事訴訟法》第496 條第1 項第13款「當
    事人發現未經斟酌之證物或得使用該證物者」之情事，且再
    審原告未逾再審的法定期間】：
(一)經查，原審係函請台北縣中和市戶政事務所提供關於再審被
    告甲○○○與張德財、張阿珠夫妻，此三人有無於「民國39
    年至民國45年間」至該所申辦收養登記程序，嗣經台北縣中
    和市戶政事務所提供再審被告的新式電腦戶籍謄本及收養登
    記申請書各1 張予原審憑辦，此有原審卷宗第27頁、第29頁
    至第31頁函文（即再審原告提出之再證三、四號）可稽。
    惟事實上，再審被告與張德財張阿珠夫婦早已於54年6 月1
    日簽訂終止收養契約書，並辦理戶籍的終止收養登記，此經
    再審原告提出「台北縣中和市戶政事務所於94年10月26日核
    發之手抄版戶籍謄本」1 份及「立終止收養書」影本1 份（
    見卷宗內的再證五號證物）可證。
    因原審向戶政事務所函查資料時，僅調取部分年代的收養資
    料，而未及於後來年代的終止收養資料，是以原審未經斟酌
    系爭終止收養的證物（即手抄版戶籍謄本及終止收養契約書
    ）。
(二)又查，再審被告甲○○○，「古」係從丈夫古熾揚之姓，伊
    原姓「鄭」，於40年5 月21日經張德財及張阿珠收養後，即
    改姓「張」，此有卷內的再證五號的手抄版戶籍謄本記載可
    參。惟再審被告於54年6 月1 日與張德財及張阿珠終止收養
    關係並完成終止收養之戶籍登記後，再審被告又回復其本姓
    「鄭」，此有卷內再證四號之再審被告的新式電腦戶籍謄本
    記載可參。
    何況我國身分證背面均明載父母姓名，再審被告於54年6 月
    1 日終止收養後，其身分證背面所載應係與戶籍資料相符，
    即記載父母為鄭豬、鄭笑，再審被告持有該父母姓名記載的
    身分證長達四十年，應甚明瞭自己父母並非張德財、張阿珠
    夫婦。
    再者，再審被告於54年6 月1 日與張德財、張阿珠終止收養
    關係後，再審被告於54年7 月5 日申請結婚登記時（結婚日
    期為54年6 月11日），其結婚證書及結婚登記申請書，其上
    均記載再審被告之父母為「父『鄭豬』母『鄭笑』」，此有
    卷內再證十五號之結婚登記申請書影本1 份，及本院向戶政
    事務所調取的結婚證書1 件（原本暫存證物袋，影本附卷）
    可證。
    又再審被告係以古「鄭」月珠之名義提起原審訴訟，其在原
    審起訴狀末尾蓋有「鄭月珠」印文一枚，此有原審起訴狀影
    本1 份（附在本卷內的再證11號）可憑。
    依上開資料，再審被告對於終止收養關係後回復本生父母姓
    氏「鄭」，而異於養父母的「張」姓乙節，要難諉為不知。
(三)又查，證人張昌齡（原告的堂哥）到庭證稱：「關於被告終
    止收養之事情，我很清楚，因為被告結婚的對象，養父母並
    不同意，被告的個性叛逆且不孝順，被告及他的丈夫就提出
    要終止收養、自己辦理結婚。養父母及被告的親生父母也都
    同意，至於誰去辦終止收養，我就不清楚。張德財、張阿珠
    個性孤僻，家中不願意讓外人進入，也不接受外人的食物，
    後來他們夫妻生病，我及張煥基及乙○○、張清山、張春木
    等兄弟共同討論僱用古鄭玉珠及一個外勞照顧張德財夫婦，
    每個月最高付到十一萬元，包括甲○○○及其女兒古念華及
    外勞三人的薪水，及伙食費及雜支費，甲○○○三萬元，古
    念華三萬元，外勞二萬五千元，其餘為雜支。這筆費用也是
    再審原告乙○○同意支付，由乙○○的帳戶支付這筆費用。
    僱用時間大約有兩年多。至於訃聞是我印的，是為了好看，
    避免人丁單薄，加上與再審被告還有些情分，所以把再審被
    告寫為女兒。…我不知道張德財夫婦實際上有沒有參加再審
    被告的結婚場合，是再審被告的女兒古念華結婚時，張德財
    夫婦才有參加，我也有參加，因為張德財夫婦跟再審被告是
    住隔壁…，張德財本身沒有生育子女，乙○○與我為親兄弟
    ，他過繼給張德財收養。終止收養是張德財夫婦親口告訴我
    的，我們整個家族都知道這件事」等語。復參酌系爭終止收
    養契約書係於54年6 月1 日簽訂，而再審被告的結婚證書係
    於54年6 月11日簽訂，（二份證書影本均在本卷內），二者
    僅相距10日，依情理推論，二者應有相當程度關連，是以證
    人張昌齡所述終止收養原因係再審被告不顧張德財張阿珠夫
    婦反對婚事而執意要自己決定結婚所起，應符合社會常情。
(四)按民事訴訟法第355 條第1 項規定「文書，依其程式及意旨
    得認作公文書者，推定為真正。」。此際，舉證人毋庸證明
    其為真正；如他造當事人對之有爭執者，應由他造舉出反證
    以證明其非真正，在有反證以前，仍應認該公文書為真正。
    查，系爭再審被告的手抄版戶籍謄本（即本卷內的再證五號
    ）明確記載：「原同鄉廟美村12鄰5 戶戶長鄭豬之五女，於
    民肆拾、伍、貳壹，為張德財收養為女，養父張德財養母張
    阿珠，民伍肆、陸、壹，經張德財張阿珠同意終止收養回復
    原姓，住址變更本鄉廟美村11鄰」，且該戶籍登記簿同時將
    再審被告之父母欄登記為「父『鄭豬』母『鄭笑』」。準此
    ，戶籍登記簿既為公務員於職務上製作之文書，依前揭規定
    ，自應推定為真正，故依戶籍登記簿所載，再審被告與張德
    財、張阿珠間之收養關係確實於54年6 月1 日業已終止。
    再審被告辯稱上開手抄版戶籍登記簿為不實登載，因終止收
    養契約書係由同一人筆跡所載，係偽造云云。依前揭民事訴
    訟法第355 條第1 項規定及舉證責任分配原則，應由再審被
    告就此提出反證，始得推翻該公文書之真正。
(五)再審被告雖主張系爭終止收養契約書之文字筆跡均係出自同
    一人，而屬偽造云云。
    惟按民法第3 條規定「依法律之規定，有使用文字之必要者
    ，得不由本人自寫，但必須親自簽名。如有用印章代簽名者
    ，其蓋章與簽名生同等之效力」，即若由他人代寫其姓名，
    下加蓋自己印章以代簽名，其效力亦與自己簽名生同一效力
    。查系爭終止收養書簽立時期為民國54年6 月1 日，以當時
    年代之教育尚未普及而言，諸多人民未諳書寫文字，故於填
    寫重要文件時，請人代為書寫再由自己蓋章之情況，甚為普
    遍。因此系爭終止收養書，縱係由他人代為書寫內容及姓名
    後，再由各簽約當事人於姓名下加蓋印章以代簽名，其效力
    亦與自己簽名生同一效力，故實難以系爭終止收養契約書之
    筆跡出自同一人而遽認偽造。又本院細釋該終止收養契約書
    原本（原本暫附證物袋，尚未歸還戶政事務所），其上簽約
    共有七名當事人，其等印文共七枚，每枚印文的大小、字體
    、粗細、用印深淺均不一，顯非偽造，推斷應係由簽約當事
    人即張德財、張阿珠、張月珠、鄭豬、鄭笑、張德福、張德
    義等七人，分別提出自己印章後加以用印。
    至於再審被告抗辯系爭終止契約書誤將「陳笑」寫為「鄭笑
    」，（亦即終止收養契約書的文字記載「鄭笑」，但印文為
    「陳笑」），本院對照再審被告的手抄版戶籍謄本及新式電
    腦戶籍謄本，其上均記載再審被告的生母為「鄭笑」，是以
    尚難認為該終止收養契約書的記載有何錯誤；若再審被告的
    生母果真係「陳笑」而非「鄭笑」，惟戶籍資料一直記載「
    鄭笑」，其原因可能係國民政府來台後辦理戶籍資料重抄錄
    時誤繕所致，以致於後來將錯就錯。
    因本件再審被告未進一步提出具體證據反證終止收養契約書
    係偽造，其空言系爭終止收養契約書係遭他人偽造云云，並
    不足取。
(六)原審確定判決並未查明審究上開原證五號之手抄版戶籍登記
    簿及終止契約書，顯屬民事訴訟法第496 條第13款規定之「
    未經斟酌之證物或得使用該證物者」，且上開事證如經法院
    斟酌自應認定系爭收養關係業經終止而不存在，故本件確有
    民事訴訟法第496 條第1 項第13款規定之再審事由。
(七)末查，再審原告遲於94年10月26日由訴外人張昌齡及張煥基
    （分別係再審原告之堂弟及堂兄）陪同至台北縣中和市戶政
    事務所辦理請領戶籍謄本等事宜時，經該所承辦人員告知有
    前開確認之訴之原確定判決後始知上情，當日，再審原告立
    即向台北縣中和市戶政事務所申請核發系爭手抄版戶籍謄本
    及終止收養契約書，事後再審原告委任丙○○先生於94年10
    月27日提出閱卷聲請狀，旋再審原告又委任葉海萍律師於94
    年10月28日提出聲請閱卷聲請狀，經原審書記官通知於94年
    10月31日閱卷，於核對閱卷資料後，再審原告始知悉原確定
    判決有再審事由等情，此有再審原告提出之再證五號的再審
    被告手抄版戶籍謄本（背面蓋有印戳記載中和市戶政事務所
    主任王天佑94年10月26日）1 份為證，並經證人張昌齡、張
    煥基到庭分別證稱：「94年10月26日上午8 時30分左右，我
    陪原告到戶政事務所，因為原告要辦理遺產稅，原告身體健
    康不好，有躁鬱症，所以需要人家陪同，原告的太太身體不
    好所以無法陪同他辦理，而且原告跟張煥基是同一辦公室工
    作，所以我與張煥基負責照顧原告日常生活，我們那天去戶
    政事務所時，該所的駱股長，告訴我們有法院的判決書，有
    人要登記回復養父母關係，事情很嚴重，他一直要聯絡我們
    聯絡不到，後來我就找律師處理這件事，聲請閱卷，才知道
    這件事」、「事實如同張昌齡所言，我陪同他及原告去戶政
    事務所領戶籍謄本，才由駱股長告知這件事情」等語，復經
    本院調閱原審卷宗，核對卷內的閱卷聲請狀、委任狀、聲請
    閱卷事件追蹤考核卡（書記官在考核卡的聲請人閱卷日時欄
    內蓋日期戳94年10月31日）等無誤。是以本件再審期間之起
    算點，當係再審原告閱卷後始知悉有再審事由之時間點，即
    94 年10 月31日。因此再審原告於94年11月8 日提出本件再
    審之訴，並未逾民事訴訟法第500 條第2 項後段規定之30日
    再審期間。
五、【原確定判決有《民事訴訟法》第496 條第1 項第6 款「當
    事人知他造之住居所，指所在不明而與涉訟者」之情事，且
    再審原告未逾再審的法定期間】：
(１)查再審被告於原審起訴時，起訴狀誤載再審原告地址為「台
    北縣中和市○○路○段535 號」，有原審起訴狀影本1 份附
    在本案卷內的再證十一號可稽；嗣後再審被告之訴訟代理人
    龍毓梅律師於原審94年5 月26日庭訊時當庭更正為「台北縣
    中和市○○路○段531 號」，此有本案卷內的再證十二號筆
    錄影本可證。原審將開庭通知書及判決書均寄至台北縣中和
    市○○路○段531 號（再審原告的戶籍地），惟因再審原告
    未住該址而轉寄存送達在員山派出所，此經本院調閱原審卷
    宗核屬實在。
(２)又再審原告主張其戶籍雖設上址，惟實際居住在「台北縣中
    和市○○路394 巷6 號3 樓」，並提出台北縣中和市積穗里
    里長出具之證明書（見卷宗內的再證九號）。
    復查，「台北縣中和市○○路○ 段531 號」與「同路段533
    號、535 號」是連棟打通之房子，張德財張阿珠夫婦住在該
    處的531 號及533 號，此經再審被告訴訟代理人吳永茂律師
    於原審法院94年4 月28日庭訊時陳述甚明；又張德財與張阿
    珠生前係與再審被告同住上址，而未與再審原告同住上址，
    目前該址仍由再審被告與其家屬等人繼續居住，此亦經證人
    黃永誠（再審被告之女婿）於同日庭訊時證述明確，此有該
    庭期筆錄影本附在本件卷宗內的再證十號可參；依此，再審
    被告明知再審原告未實際居住在「台北縣中和市○○路○ 段
    531 號」，其未向原審陳明，致原審誤為再審原告居住該址
    而為寄存送達。
(３)又再審原告主張：再審被告居住處所「台北縣中和市○○路
    ○ 段531 、533 、535 號」與再審原告居住處所「台北縣中
    和市○○路394 巷6 號3 樓」，實際上只相隔約100 公尺；
    又再審被告所有之門牌號碼「台北縣中和市○○路○段523
    巷10弄2 號」之房屋（即卷內的再證二十號建物登記簿謄本
    ），距再審原告居所僅約30公尺；又再審被告之女古念華所
    有門牌號碼「台北縣中和市○○路394 巷14號2 樓」之房屋
    （即卷內的再證二十一號建物登記簿謄本），更與再審原告
    居所「台北縣中和市○○路394 巷6 號3 樓」僅隔三間房屋
    即僅僅約15公尺；且再審原告多次住院期間，再審被告亦曾
    前往探視等情；此據再審原告提出卷宗內的再證十六號及再
    證十九號之地圖說明各1 份，及卷內的再證二十號、二十一
    號建物登記簿謄本各1 份，及再證十七號之仁濟醫院訪客名
    單影本1 份為證，並經證人張昌齡到庭證稱：「被告知道原
    告的住址，原告的住址與戶籍地址只差一百公尺，從張德財
    夫婦辦喪事作七時，原告有時會遲到，被告都會打電話催原
    告；被告有一戶房子，離原告的住址不到五十公尺，就在斜
    對面，被告有時候會把祭拜的水果雞肉等東西，拿到原告住
    處分給他；因為原告已經生病了，原告在被告起訴階段也是
    經常出入醫院治療，被告也曾經去醫院探過病」等語。
    再審被告對前揭證據並未加以否認，亦未提出反證，因此堪
    認再審被告知悉再審原告實際居住於「台北縣中和市○○路
    394 巷6 號3 樓」，其竟於原審法院審理時諉為不知，致原
    審法院的所有訴訟文件竟向再審原告的戶籍地派出所為寄存
    送達，使再審原告無從收受而未能到場應訴或提出答辯，是
    以本件有《民事訴訟法》第496 條第1 項第6 款「當事人知
    他造之住居所，指所在不明而與涉訟者」之情事。
(４)依上開第四之（七）段所查，再審期間之起算點係94年10月
    31 日 ，因此再審原告於94年11月8 日以原審有《民事訴訟
    法》第496 條第1 項第6 款再審事由而提出再審，並未逾民
    事訴訟法第500 條第2 項後段規定之30日再審期間。
六、【原確定判決並無《民事訴訟法》第496 條第1 項第1 款「
    適用法規顯有錯誤」之情事】：
    原審以開庭通知書寄存再審原告的戶籍地的派出所，再審原
    告未到庭亦未提出答辯狀，依民事訴訟法第385 條第1 項前
    段規定，准為一造辯論判決，此從原審卷內的送達證書形式
    上觀之，並無適用法規錯誤情形。再審原告主張原審判決適
    用法規錯誤，應屬誤會，附此說明。
七、末者，再審被告辯稱再審原告無自理能力，故本件再審訴訟
    非出於再審原告自由意願所提起云云。經查，再審原告目前
    精神正常，體力足以勝任工作，其明確表達要委任李永然律
    師為本件再審訴訟，此經再審原告委人拍攝伊日常工作情形
    的紀錄，及伊表達要提起再審訴訟的意願紀錄，此有卷內的
    光碟一片可稽（再證二十三號），經本院當庭播放勘驗該光
    碟片結果，再審原告在錄影過程明確表示不服原審判決而要
    委任李永然律師提出再審，錄影內容亦有再審原告在辦公室
    接電話及與其他人互動的情形。此外，再審原告亦經台灣台
    北地方法院所屬民間公證人陳李聰於95年3 月17日當面作成
    認證，明確表示要委任李永然律師提出再審訴訟，此有經公
    證人認證之聲明書（再證二十四號）在卷可證。是以再審被
    告空言抗辯再審原告非自由意願提出再審云云，不足採信。
八、從而，再審原告依民事訴訟法第四百九十六條第一項第6 款
    、第13款規定聲請再審，請求將本院94年度親字第45號確定
    判決廢棄，並駁回再審被告之訴訟，為有理由，爰將原確定
    判決廢棄，更為判決如主文第二項所示。
九、據上論結，本件再審之訴為有理由，依民事訴訟法第78條判
    決如主文。
中    華    民    國    95    年    5     月    17    日
                          臺灣板橋地方法院家事法庭
                              法  官    黃  惠  瑛
以上正本證明與原本無異
如對本判決不服，應於收受判決後20日內
向本院提起上訴狀（須按對造人數附繕本並繳上訴費用）
中    華    民    國    95    年    5     月    17    日
                              書記官    楊  振 宗


司法院資訊處製作；財團法人民間司法改革基金會備份。
